【裁判字號】    98,聲,54
【裁判日期】    981214
【裁判案由】    聲明異議
【裁判全文】
臺灣高等法院高雄分院民事裁定            98年度聲字第54號
聲  請  人  戊○○
相  對  人  皇佳化學製藥股份有限公司
法定代理人  甲○○
相  對  人  丁○○（即周美利旺.
            乙○○(兼周美利勇.
                      原住高雄.
            丙○○(兼周美利勇.
                      原住高雄.
上列異議人因與相對人間返還不當得利等事件，對於民國98年11
月18日本院90年度上字第378 號書記官處分書，提出異議，本院
裁定如下：
    主  文
異議駁回。
    理  由
一異議意旨略以：本院民國90年度上字第378 號返還不當得利等
  事件（下稱系爭事件），已於91年5 月15日辯論終結，91年5
  月29日判決，異議人則於91年6 月28日提起上訴，嗣經最高法
  院以93年度台上第300 號判決廢棄發回更審。惟本院仍判決異
  議人敗訴，迭經上訴及發回更審，已為第3 次更審，詎原承辦
  書記官現始將系爭事件第一次發回更審前之準備程序筆錄作成
  更正錯誤處分書（下稱系爭處分書），因訴訟期間已歷時7 年
  6 個月，最高法院發回3 次，卷宗已移交，且無錄音資料可據
  ，書記官逕為更正處分，於法無據。爰提起本件異議，請求廢
  棄系爭處分書等語。
二按「筆錄不得挖補或塗改文字，如有增加、刪除，應蓋章並記
  明字數，其刪除處應留存字跡，俾得辨認」、「關係人對於筆
  錄所記有異議者，法院書記官得更正或補充之；如以異議為不
  當，應於筆錄內附記其異議」、「對於法院書記官之處分，得
  於送達後或受通知後10日內提出異議，由其所屬法院裁定」，
  民事訴訟法第218 條、第216 條第2 項、第240 條第2 項定有
  明文。
三經查：系爭事件第一次發回更審前之91年4 月8 日準備程序筆
  錄原記載被上訴人訴代陳稱：「主張兩造間是互相借票使用」
  等語，嗣書記官將「主張」二字刪除，改為「否認」二字，並
  蓋章及記明字數，其刪除處亦留存字跡一節，有該日準備程序
  筆錄附卷足稽（見本院90年度上字第378 號卷第76頁），此應
  可認書記官更正筆錄之處分乃合於上開民事訴訟法第218 條所
  規定之程式。次查：91年4 月8 日準備程序筆錄之錄音雖已消
  除，致無法聽取相對人訴訟代理人當時之陳述一節，業經本院
  依職權調取系爭事件全部錄音帶，勘驗無訛，有勘驗筆錄在卷
  可憑（見本院卷第10頁），固無從以勘驗開庭錄音帶方式確認
  系爭筆錄之正確性。惟查：系爭筆錄亦同時記載相對人之訴訟
  代理人於該次準備程序中除為上開陳述外，並繼稱：「請求命
  對造列出簽發給被上訴人支票及兌現的明細」等語，有上揭筆
  錄可參，此應係呼應前所為「否認兩造間是互相借票使用」之
  主張，始要求異議人應具體提出其所主張簽發給相對人之支票
  及已兌現之支票明細，且合於相對人自原審應訴時起迄今，均
  否認與異議人間有互開支票使用關係之陳述。此外，當日異議
  人訴訟代理人則自承「另再查報王奇峰支票使用的銀行，但是
  沒有辦法列出他開給對造支票明細。互換支票的法律關係另再
  以書狀說明」等語，亦有上揭筆錄可佐，參以相對人始終主張
  除王奇峰申報195 萬元之票據債權外，別無其他換票使用之債
  權一節，有系爭事件91年1 月7 日準備程序筆錄、相對人91年
  4 月8 日民事答辯狀、91年5 月2 日準備程序筆錄在卷可稽（
  見本院90年度上字第378 號卷第49頁、第79頁、第95頁至第96
  頁）。足認該筆錄原記載「主張」，顯係打字錯誤，嗣後更正
  為「否認」始屬正確。是以本院書記官將該筆錄加以更正並作
  成系爭處分書，乃於法相符，並無違誤。異議意旨指摘系爭處
  分書與法有違，並不足採，應予駁回。
四據上論結，本件異議為無理由，爰裁定如主文。
中    華    民    國    98    年    12    月    14    日
                            民事第四庭
                                審判長法官  蔡文貴
                                法      官  黃科瑜
                                法      官  謝靜雯
以上正本證明與原本無異。
如不服本裁定應於送達後10日內向本院提出抗告狀( 並按他造當
事人之人數附繕本) ，並繳納抗告費新台幣1,000 元。
中    華    民    國    98    年    12    月    14    日
                                書  記  官  唐奇燕


司法院資訊處製作；財團法人民間司法改革基金會備份。
